臺灣高等法院民事判決　　　　　　　　100年度重上字第404號
上　訴　人　葉吉龍
　　　　　　葉吉川
　　　　　　葉淑芬
　　　　　　葉速娥
　　　　　　葉素梅
　　　　　　呂葉素蘭
上 列 六人
共　　　同
訴訟代理人　劉厲生律師
視同上訴人　葉文信
被　上訴人　葉秉鴻
訴訟代理人　李秋銘律師
　　　　　　黃金亮律師
上列當事人間請求土地所有權移轉登記事件，上訴人對於中華民
國100年4月8日臺灣宜蘭地方法院99年度訴字第120號第一審判決
提起上訴，本院於100年11月22日言詞辯論終結，判決如下：
    主      文
上訴駁回。
第二審訴訟費用由上訴人連帶負擔。
    事實及理由
壹、程序方面：
一、本件被上訴人之被繼承人葉文生於原審係訴請上訴人葉吉龍
    、葉吉川、葉淑芬、葉速娥、葉素梅、呂葉素蘭及未提起上
    訴之葉文信辦理公同共有土地之分割（即分別共有）登記，
    核其訴訟標的對於渠等必須合一確定，依民事訴訟法第56條
    第1項第1款規定，上訴人葉吉龍、葉吉川、葉淑芬、葉速娥
    、葉素梅、呂葉素蘭之上訴效力，應及於未提起上訴之葉文
    信，爰將葉文信列為視同上訴人，先予敘明。
二、視同上訴人葉文信經合法通知，未於言詞辯論期日到場，核
    無民事訴訟法第386條所列各款情形之一，爰依被上訴人之
    聲請，由其一造辯論而為判決。
貳、實體方面：
一、葉文生起訴（於原審審理期間由被上訴人聲明承受訴訟）主
    張：
  (一)兩造之被繼承人葉秀英於民國98年8月12日死亡，葉秀英所
    遺坐落宜蘭市○○段103-1地號土地（下稱103-1地號土地）
    ，面積1,955平方公尺，應有部分1/2，現登記為葉文生、上
    訴人及視同上訴人公同共有，請准予裁判分割為分別共有，
    應有部分為：上訴人葉吉龍、葉吉川、葉淑芬各1/ 36，被
    上訴人、上訴人葉速娥、葉素梅、呂葉素蘭及視同上訴人葉
    文信各1/12。
  (二)葉秀英生前於91年9月27日，將103-1地號土地應有部分1/2
    中之1/3贈與葉文生，並委託訴外人黃建治辦理移轉登記事
    宜。贈與乃諾成契約，依繼承之法律關係，被上訴人得請求
    上訴人葉吉龍、葉吉川、葉淑芬就其繼承之應有部分1/36；
    上訴人葉速娥、葉素梅、呂葉素蘭及視同上訴人葉文信就其
    繼承之應有部分1/12，各移轉1/3予被上訴人。
  (三)由黃建治證述之內容與被上訴人提出之97年9月27日葉墩烆
    、葉秀英出具委託書（下稱系爭委託書）內容相符，足證贈
    與事實之存在。雖系爭委託書之首記載為「委託書」，然其
    內容明確記載葉秀英贈與葉文生之意旨，亦屬贈與契約之書
    面文件。
  (四)依財團法人天主教靈醫會羅東聖母醫院（下稱羅東聖母醫院
    ）100年2月21日天羅聖民字第0125號函所載，可證明葉秀英
    於簽立系爭委託書時，仍有贈與之概念。上訴人葉淑芬、葉
    吉龍及證人黃建治亦均稱葉秀英於書立系爭委託書時之精神
    狀態並無異常，僅因不會寫字而蓋指印，由其配偶葉墩烆代
    為書寫姓名，可見系爭委託書為真正。另黃建治提出葉墩烆
    於91年7月20日及91年9月27日出具之委託書各1紙，與系爭
    委託書之筆跡相同；且91年7月20日委託書所指之坐落宜蘭
    市○○段97-81地號土地（下稱97-81地號土地）、91年9月2
    7日委託書所指之宜蘭市○○段97-4地號土地（下稱97-4地
    號土地），均已按各該委託書之內容辦理移轉登記。黃建治
    經手葉墩烆家族之財產事宜，其證言應可採信，益徵系爭委
    託書為真正。
  (五)聲明：(1)兩造因繼承而公同共有之103-1地號土地，權利範
    圍公同共有1/2，准予分割為分別共有，上訴人葉吉龍、葉
    吉川、葉淑芬應有部分各1/36，被上訴人、上訴人葉速娥、
    葉素梅、呂葉素蘭及視同上訴人葉文信應有部分各1/12。(2)
    上訴人葉吉龍、葉吉川、葉淑芬應將103-1地號土地，各移
    轉應有部分1/108予被上訴人，上訴人葉速娥、葉素梅、呂
    葉素蘭及視同上訴人葉文信應將103-1地號土地，各移轉應
    有部分1/36予被上訴人。
二、上訴人則抗辯：
  (一)上訴人葉素梅、葉速娥、呂葉素蘭與被上訴人之被繼承人葉
    文生，及視同上訴人葉文信為兄弟姐妹關係，葉墩烆、葉秀
    英為渠等之父母，上訴人葉吉川、葉吉龍及葉淑芬則為渠等
    已故長兄葉文雄之子女。葉秀英自92年起即多次住院，於臥
    病期間，上訴人葉速娥、葉素梅、呂葉素蘭輪流至醫院照顧
    ，從未聽聞葉秀英提及贈與之事。又葉秀英不識字，系爭委
    託書立具之日期為91年9月27日，何以遲未辦理移轉登記，
    甚且93年間於葉墩烆死亡時，葉文生亦未請求辦理登記。
  (二)系爭委託書記載：「茲委託黃建治先生代辦一切有關移轉不
    動產坐落於宜蘭市○○段103（下稱103地號土地）、103-1
    地號土地所有權全部辦理移轉贈與給葉文生持分1/3，葉文
    信持分1/3，葉吉川持分1/6，葉吉龍持分1/6…」，然葉秀
    英並非103地號土地之所有權人，無從贈與該土地。又103-1
    地號土地早於53年12月26日即由葉墩烆贈與葉秀英及長子葉
    文雄，應有部分各1/2，葉秀英無從贈與該土地所有權之全
    部。葉文雄於90年間死亡，上訴人葉吉龍、葉吉川已於90年
    繼承葉文雄103-1地號土地1/2之應有部分，倘葉秀英欲平均
    贈與分配其所有之應有部分，則上訴人葉吉龍、葉吉川之應
    有部分，即不應以1/6為分配比例。葉墩烆於93年4月19日死
    亡，所遺103地號土地之繼承登記事宜亦由黃建治辦理，且
    係按繼承人之法定應繼分比例辦理分割繼承，而未按委託書
    之內容辦理，何以葉秀英未提出委託書之內容，反按法定應
    繼分予以繼承。黃建治亦未依委託書之意旨辦理，且未對葉
    墩烆之繼承人提出該委託書，顯不合常情。
   (三)黃建治雖證稱：91年7月間曾辦理97-81地號土地之贈與登
     記，葉墩烆死亡時辦理97-4、103地號土地之繼承登記云云
     ，惟依宜蘭縣地政事務所回覆之土地登記申請書所載，上
     開土地之移轉登記乃由訴外人張漢斌辦理，與黃建治之證
     詞不符。又依上訴人葉淑芬及葉吉龍所述，葉秀英於葉文
     雄發病前（約89年間）即搬離渭水路處，遷往員山與視同
     上訴人葉文信同住，則葉秀英於91年9月27日簽立系爭委託
     書之前，早已遷離宜蘭市○○路之住處，且渭水路建物無
     電梯，2、3樓為葉文雄之配偶葉林秀姜及子女葉吉龍、葉
     吉川、葉淑芬居住，渠等不可能均不知葉秀英有簽立系爭
     委託書之事。況葉秀英因糖尿病而截肢，出入皆須仰賴輪
     椅，葉墩烆行走不便須乘坐電動車，葉文生於葉文雄90年
     死亡前，已結束該水果攤之營業，黃建治證稱系爭委託書
     簽立時之地點在葉文生宜蘭市○○路水果攤之樓上云云，
     顯與常情不符。另依羅東聖母醫院函，葉秀英於91年6月25
     日至該院門診時即有左下肢截肢之情，黃建治於91年9月27
     日葉秀英簽立系爭委託書時，既已向葉秀英確認系爭委託
     書內容並歷經蓋章、簽名、蓋手印等程序，竟對葉秀英有
     無坐輪椅之重要特徵記憶不清，顯見其證言不實。再由上
     訴人葉淑芬所稱：91年8、9月間，因坐月子住在渭水路，
     不知葉文生等人有於該處簽立系爭委託書等語，尤徵被上
     訴人主張葉秀英於渭水路簽立系爭委託書並成立贈與契約
     為虛構。
   (四)依羅東聖母醫院函所載：「病人葉秀英因於91年6月25日至
     本院門診時，即診斷有腦中風併左側肢體無力及輕度失智
     ，且因糖尿病導致左下肢缺血截肢。91年8月至12月雖未有
     再次中風，但原有之病情及會造成她的行動及智能障礙」
     ，葉秀英於91年9月間之精神狀態顯因中風、糖尿病截肢等
     病情而有智能障礙及失智等意識障礙情況，則其於91年9月
     間有無認知、判斷事理之能力，能否獨立為有效之意思表
     示，尚非無疑。被上訴人應舉證葉秀英於簽立系爭委託書
     時，有獨立之意識能力可辨明贈與土地之意而為有效之贈
     與行為。黃建治證稱可確認當時葉秀英之精神及意識正常
     云云，顯與羅東聖母醫院之函覆內容歧異。羅東聖母醫院
     100年2月21日天羅聖民字第0125號函亦記載：「(1)病人仍
     可辨識常見之親人，但是少見之親人，則可能無法辨認。
     (2)只能知道贈送、買、賣的簡單概念，但是數字之加減計
     算、多寡之區分有困難」，葉秀英於91年間僅能認識近親
     、僅知簡單之贈送、買、賣概念，無法辨明贈與土地之坐
     落、受贈人及比例。
   (五)視同上訴人葉文信之陳報狀屢稱其配偶「吳寶桂」為「二
     嫂」，可見該陳報狀非葉文信親自具狀。又葉秀英於89年
     至93年間，已有失智之情形，服藥時情況尚可，停藥即精
     神狀況極差。視同上訴人葉文信陪同葉秀英回渭水路住處
     ，多於1樓走動而無法至2樓，葉文生不可能抱葉秀英上樓
     ，簽約當日亦無他人知悉，顯有不實。
   (六)依被上訴人訴之聲明計算，其請求之應有部分共計為8/36
     （1/108×3＋1/36×4＋1/12），已逾委託書所載之1/6。
     被上訴人之聲明逾系爭委託書所載之應有部分，其請求於
     法無據。
  (七)視同上訴人葉文信未於言詞辯論期日到場，惟據其於原審具
    狀以：89年間，因長兄葉文雄生病，基於安全及方便，遂將
    父母帶至外員山住處1樓居住。89至93年間，葉秀英雖有病
    痛，經治療已康復、精神狀態良好，待人接物一如往常。葉
    秀英多次囑伊開車載其回渭水路住處，有時由葉文生載父母
    回渭水路或出外散心，葉文生亦以抱、背或推輪椅方式協助
    葉秀英行動。伊雙親生前經常對伊及葉文生表示渠二人之財
    產將全部平分予伊三兄弟，因葉文雄已死亡，即將該部分分
    予葉文雄之子葉吉川、葉吉龍。
三、原審判決兩造公同共有103-1地號土地，權利範圍1/2，按如
    附表一應有比例欄所示分配為兩造分別共有。上訴人就分別
    共有應有部分之比例不服，提起上訴，並上訴聲明：(一)原判
    決就下開部分廢棄。(二)上開廢棄部分，兩造公同共有103-1
    地號土地，權利範圍1/2，按如附表二應有部分欄所示分配
    為兩造分別共有。(三)被上訴人在第一審其餘之訴駁回。被上
    訴人則答辯聲明：上訴駁回。
四、兩造不爭執之事實：
  (一)103-1地號土地於53年12月26日由所有權人葉墩烆各移轉應
    有部分1/2予其配偶葉秀英及長子葉文雄。葉文雄於90年11
    月11日死亡，其就該應有部分1/2，由上訴人葉吉龍及葉吉
    川於91年12月6日辦畢繼承登記，應有部分各為1/2。葉秀英
    於98年8月12日死亡，所遺103-1地號土地應有部分1/2，於9
    9年3月10日登記為葉文生、上訴人及視同上訴人公同共有。
  (二)葉文生、葉文雄及上訴人葉速娥、葉素梅、呂葉素蘭，與視
    同上訴人葉文信，為被繼承人葉秀英之子女；上訴人葉吉川
    、葉淑芬、葉吉龍為葉文雄之子女；兩造均為被繼承人葉秀
    英之繼承人。
  (三)葉墩烆所有之97-81地號土地，於91年9月18日以贈與為登記
    原因，移轉所有權予葉文生、視同上訴人葉文信、上訴人葉
    吉川、葉吉龍，應有部分各為1/3、1/3、1/6、1/6。
  (四)葉墩烆於93年4月19日死亡，其所有之97-4地號土地所有權
    全部，於94年3月15日以分割繼承為登記原因，登記為葉文
    生單獨所有。葉墩烆所有之103地號土地所有權應有部分1/2
    ，於94年3月15日以分割繼承為登記原因，由葉秀英、葉文
    信、葉文生、葉速娥、葉素梅、呂葉素蘭、葉吉龍、葉吉川
    分別共有，應有部分依序為1/14、1/14、1/14、1/14、1/14
    、1/14、1/28、1/28。
  (五)上開事實，有宜蘭縣宜蘭地政事務所99年8月30日宜地一21
    字第0990009756號函檢附之土地登記申請書、戶籍謄本、異
    動索引、土地登記謄本等可稽（原審卷(一)第125-226頁），
    復為兩造所不爭執，堪信為真實。
五、兩造爭執之事項為：(一)葉文生與葉秀英間是否就103-1地號
    土地應有部分1/2中之1/3成立贈與契約？被上訴人提出之系
    爭委託書是否真正？葉秀英有無為贈與意思表示之行為能力
    ？(二)被上訴人得請求上訴人移轉登記之比例為何？茲分述如
    下：
  (一)被上訴人主張葉文生與被繼承人葉秀英間就葉秀英所遺103-
    1地號土地應有部分1/2中之1/3，成立贈與契約之事實，業
    據提出內容為：「茲委託黃建治先生代辦一切有關移轉不動
    產坐落宜蘭市○○段103、103-1地號土地所有權全部辦理移
    轉贈與給葉文生持分1/ 3、葉文信持分1/3、葉吉川持分1/6
    、葉吉龍持分1/6，並得轉委任適當第三人辦理必要之手續
    ，恐口無憑，特立此委託書」之系爭委託書為證（原審卷(一)
    第62頁）。證人即受託人黃建治亦結證：「這張委託書是我
    寫的，上面葉墩烆的簽名是他自己簽的，葉秀英的部分則是
    葉墩烆代筆幫她簽名，由葉秀英捺指印，因為葉秀英說不認
    識字，103-1地號土地部分後來沒有辦理過戶，原因我不知
    道，因為後續的資料沒交給我，就沒有再辦理了。103地號
    土地因為葉墩烆死亡，就按照其家屬的協議來辦。簽委託書
    時只有我、葉文生、葉秀英及葉墩烆四人在場，地點在葉文
    生於宜蘭市○○路水果攤的樓上。委託書的內容是葉墩烆告
    訴我的，我有與葉秀英確認贈與的部分，我與葉秀英對話，
    葉秀英當時的精神及意識都正常，葉墩烆就97-4及97-81地
    號土地之贈與簽立委託書，97-81地號土地的贈與是葉墩烆
    生前就已經辦好，97-4地號土地則是葉墩烆過世後，辦理繼
    承時辦的」等語（原審卷(一)第54-60頁），並提出另2紙由葉
    墩烆分別於91年7月20日、9月27日出具之委託書，其上分別
    記載：「茲委託黃建治先生代辦一切有關移轉不動產坐落宜
    蘭市○○段97-81地號土地所有權全部辦理移轉贈與給葉文
    生持分1/3、葉文信持分1/3、葉吉川持分1/6、葉吉龍持分1
    /6，並得轉委任適當第三人辦理必要之手續，恐口無憑，特
    立此委託書」（原審卷(一)第63頁）、「茲委託黃建治先生代
    辦一切有關移轉不動產坐落宜蘭市○○段97-4地號土地所有
    權全部辦理移轉贈與給葉文生持分全部，並得轉委任適當第
    三人辦理必要之手續，恐口無憑，特立此委託書」（原審卷
    (一)第64頁），上開2紙委託書所載之97-81地號土地，業於葉
    墩烆生前即91年9月18日以贈與為登記原因，按委託書所示
    之比例移轉所有權予葉文生、視同上訴人葉文信、上訴人葉
    吉川及葉吉龍；97-4地號土地則於葉墩烆死亡後，於94年3
    月15日以分割繼承為登記原因，登記為葉文生單獨所有。參
    諸證人黃建治提出之2紙委託書，及被上訴人提出之系爭委
    託書，其上葉墩烆之簽名及葉墩烆代葉秀英簽名之字跡，筆
    跡大體相吻，雖有不甚流暢之情，然審酌葉墩烆係11年2月4
    日出生，迄至91年間簽立委託書時，已高齡80歲，書寫容有
    間斷、不流暢之情，再審酌97-81地號土地業於葉墩烆生前
    即按委託書內容辦畢移轉登記等情，堪認被上訴人提出之系
    爭委託書為真正。又贈與契約為諾成契約，不以書面為必要
    ，證人黃建治上開證述，佐以系爭委託書之內容，亦堪認葉
    文生與葉秀英間確有就103-1地號土地應有部分1/2中之1/3
    成立贈與契約。
  (二)按「無行為能力人之意思表示，無效；雖非無行為能力人，
    而其意思表示，係在無意識或精神錯亂中所為者，亦同」，
    民法第75條定有明文。所謂「無意識」係指全然欠缺意思能
    力而言，而「精神錯亂」則指精神作用暫時發生異狀，以致
    喪失正常之意思能力而言。是雖非無行為能力人，如係在無
    意識或精神錯亂中為意思表示，其客觀上雖有為一定之表示
    ，然主觀上卻毫無認識，因行為人於行為時無辨識其行為及
    其行為之法律上效力之意識，其所為之法律行為自屬無效。
    經查，兩造並不爭執葉秀英於簽立系爭委託書時，尚未經法
    院依民法第14條為監護宣告，即非屬無行為能力人，其得否
    為有效之贈與行為，仍應以其為贈與之意思表示時，是否係
    在無意識或精神錯亂中為斷。就此變態且有利於上訴人之事
    實，自應由上訴人負舉證之責。次查，葉秀英於91年6月25
    日至羅東聖母醫院門診時，即診斷有腦中風併左側肢體無力
    及輕度失智，且因糖尿病導致左下肢缺血截肢，91年8月至1
    2月雖未再次中風，然原有之病情仍造成葉秀英行動及智能
    障礙，此有該院99年8月19日天羅聖民字第0734號函可稽（
    原審卷(一)第107頁）。又罹有輕度失智之病患仍可辨識其常
    見之親人，但少見之親人，例如未住在一起之孫兒女、新娶
    之媳婦則可能無法辨認，其可分辨買賣、贈送之概念，然數
    字加減計算、多寡之區分則有困難，此亦有羅東聖母醫院10
    0年2月21日天羅聖民字第0125號函可參（原審卷(二)第103頁
    ）。葉秀英雖患有輕度失智，然對於熟悉之親人，一般買賣
    、贈送等簡單之交易觀念仍有認知之能力，應未達「無意識
    」或「精神錯亂」之程度。參諸上訴人葉淑芬以證人身分證
    稱：葉秀英原與葉文雄同住渭水路住處，葉文雄罹癌後，葉
    秀英即搬至葉文信慈惠路住處，其前去探視葉秀英時，葉秀
    英會詢問子女近況，對談之間無障礙，除抱怨須戴義肢、作
    復健很痛苦外，其他無異狀。98年間再去探親，葉秀英已不
    認得人了等語（原審卷(一)第268-273頁）；上訴人葉吉龍以
    證人身分證稱：葉秀英於90年以前係住葉文雄住處，90年以
    後住葉文信住處，其前去探視，葉秀英可以對談，迄葉墩烆
    死亡後，葉秀英比較癡呆，記不得人等語（原審卷(一)第274-
    276頁）；及證人黃建治所結證：91年9月27日簽立系爭委託
    書時，葉秀英之精神及意識均正常，其與葉秀英確認贈與之
    事等語（原審卷(一)第57-58頁），堪認葉秀英於91年間之失
    智情形尚不嚴重。再者，系爭委託書所載之葉文生及葉文信
    ，均係葉秀英之子，葉吉龍、葉吉川則係葉秀英長子葉文雄
    之子，均屬葉秀英親近、熟悉之親人，且依上訴人葉淑芬及
    葉吉龍上開證述，亦可認葉秀英於91年間對系爭委託書所載
    之葉文生、葉文信、葉吉龍、葉吉川均可辨識，而無上訴人
    葉速娥、葉素梅、呂葉素蘭所抗辯難以分辨之情事。且移轉
    103-1地號土地之比例，無非係排除女性繼承人即上訴人葉
    速娥、葉素梅、呂葉素蘭、葉淑芬後，按應繼分比例分配，
    應無涉複雜之加減計算問題。上訴人既未能舉證證明葉秀英
    有因受詐欺或錯誤而為意思表示之情，則於葉秀英尚未達「
    無意識」或「精神錯亂」之情況下，尚難認其所為之贈與行
    為係屬無效。
  (三)被上訴人提出之系爭委託書，及證人黃建治提出之另2紙委
    託書，其上之委託人均係葉墩烆而非葉文生，且委託書上均
    載明「得轉委任適當第三人辦理必要之手續」，尚難以實際
    辦理登記事宜者為張漢斌，即認證人黃建治所言不實。依上
    訴人葉淑芬及葉吉龍上開證述，葉秀英於91年9月27日簽立
    系爭委託書時，雖已搬離葉文雄渭水路住處，而遷至視同上
    訴人葉文信住處，上訴人葉淑芬及葉吉龍亦均陳稱：不知葉
    文生、葉秀英等人曾於其渭水路住處簽立系爭委託書等語，
    然葉秀英並非因截肢即失去任何行動可能，上訴人葉淑芬及
    葉吉龍亦不可能全日在渭水路住處，且系爭委託書係91年9
    月27日簽立，距證人黃建治於原審作證，時間已近9年，其
    就證述之相關細節縱稍有差異，亦難認定其所述全不可採。
    況倘證人黃建治刻意為虛偽陳述，可證稱係於葉文信住處或
    其他地點簽立系爭委託書，上訴人將無法再為查證。本院衡
    酌上開各情，認證人黃建治所言仍屬可信，上訴人葉速娥、
    葉素梅、呂葉素蘭所辯為無可採。
  (四)按「債權與其債務同歸一人時，債之關係消滅，但其債權為
    他人權利之標的或法律另有規定者，不在此限」、「繼承人
    對於被繼承人之權利、義務，不因繼承而消滅」，民法第34
    4條、第1154條分別定有明文。蓋繼承人對於被繼承人有債
    權時，若因繼承而混同，等於以自己之固有財產，償還被繼
    承人債務，是繼承人對於被繼承人之權利，不因繼承而消滅
    ，民法第1154條規定即屬民法第344條但書「法律另有規定
    」之情形。次按，「繼承人中如對於被繼承人負有債務者，
    於遺產分割時，應按其債務數額，由該繼承人之應繼分內扣
    還」，為民法第1172條所明定。至於繼承人對於被繼承人有
    債權者，於遺產分割時應如何處理，民法雖未規定，參照民
    法第1172條規定之旨，應認由該有債權之繼承人於遺產中先
    受領清償後，再與其他繼承人按其應繼分參與分割。兩造並
    不爭執葉秀英所遺之遺產，僅剩103-1地號土地尚未分割（
    原審卷(一)第53頁），上訴人對於被上訴人主張將103-1地號
    土地應有部分1/2，由公同共有分割為分別共有（即由原登
    記之公同共有，改為分別共有之登記）乙節，亦表示無意見
    ，本院自得依兩造之意就103-1地號土地應有部分1/2為分割
    。被上訴人對103-1地號土地應有部分1/2之1/3，基於贈與
    之法律關係，有給付請求權，屬繼承人對於被繼承人有債權
    之情形，自應由葉秀英之遺產中先受領清償，取得103-1地
    號土地應有部分1/6，再與上訴人就103-1地號土地應有部分
    2/6，按民法第1140條代位繼承及第1141條應繼分比例為分
    割（即分別共有之登記），被上訴人、上訴人葉速娥、葉素
    梅、呂葉素蘭及視同上訴人葉文信各取得1/18，上訴人葉淑
    芬、葉吉龍、葉吉川各取得1/54。總計上述比例，被上訴人
    就103-1地號土地應可取得4/18，上訴人葉速娥、葉素梅、
    呂葉素蘭及視同上訴人各取得1/18、上訴人葉淑芬、葉吉龍
    、葉吉川各取得1/54。
六、綜上所述，被上訴人主張其對於葉秀英所遺103-1地號土地
    ，應有部分1/2之1/3，基於贈與契約有給付請求權乙節，應
    屬有據，應先自葉秀英所遺遺產即103-1地號土地應有部分1
    /2之1/3受領清償後，再就其餘即103-1地號土地應有部分2/
    6，按兩造應繼分比例分割。此與被上訴人請求先將103-1地
    號土地先按兩造應繼分比例分割後，再由上訴人各自移轉分
    得應繼份之1/3予被上訴人，論述過程雖有不同，然結論無
    異，被上訴人之訴仍應認有理由。原審為上訴人敗訴之判決
    ，核無不合。上訴意旨指摘原判決關於移轉比例部分不當，
    求予廢棄改判，為無理由，應予駁回。
七、本件事證已臻明確，兩造其餘主張、陳述及攻擊、防禦方法
    ，經審酌後，對判決之結果不生影響，爰不一一論述，併此
    敘明。
八、據上論結，本件上訴為無理由，依民事訴訟法第463條、第3
    85條第1項前段、第449條第1項、第85條第2項，判決如主文
    。
中    華    民    國    100   年    12    月    6     日
                    民事第十四庭
                        審判長法  官  林金村
                              法  官  陳秀貞
                              法  官  王麗莉
正本係照原本作成。
如不服本判決，應於收受送達後20日內向本院提出上訴書狀，其
未表明上訴理由者，應於提出上訴後20日內向本院補提理由書狀
（均須按他造當事人之人數附繕本）上訴時應提出委任律師或具
有律師資格之人之委任狀；委任有律師資格者，另應附具律師資
格證書及釋明委任人與受任人有民事訴訟法第466條之1第1項但
書或第2項（詳附註）所定關係之釋明文書影本。如委任律師提
起上訴者，應一併繳納上訴審裁判費。
中    華    民    國   100    年    12    月    6     日
                              書記官  余姿慧
附註：
民事訴訟法第466條之1（第1項、第2項）：
對於第二審判決上訴，上訴人應委任律師為訴訟代理人。但上訴
人或其他法定代理人具有律師資格者，不在此限。
上訴人之配偶、三親等內之血親、二親等內之姻親，或上訴人為
法人、中央或地方機關時，其所屬專任人員具有律師資格並經法
院認為適當者，亦得為第三審訴訟代理人。
附表一
  ┌──────┬────┬───┬────┐
  │共  有  人  │被繼承人│應繼分│應有比例│
  │            │生前贈與│      │        │
  ├──────┼────┼───┼────┤
  │被上訴人    │1/6     │1/18  │4/18    │
  ├──────┼────┼───┼────┤
  │視同上訴人  │0       │1/18  │1/18    │
  │葉文信      │        │      │        │
  ├──────┼────┼───┼────┤
  │上訴人葉速娥│0       │1/18  │1/18    │
  ├──────┼────┼───┼────┤
  │上訴人葉素梅│0       │1/18  │1/18    │
  ├──────┼────┼───┼────┤
  │上訴人呂葉素│0       │1/18  │1/18    │
  │蘭          │        │      │        │
  ├──────┼────┼───┼────┤
  │上訴人葉淑芬│0       │1/54  │1/54    │
  ├──────┼────┼───┼────┤
  │上訴人葉吉龍│0       │1/54  │1/54    │
  ├──────┼────┼───┼────┤
  │上訴人葉吉川│0       │1/54  │1/54    │
  └──────┴────┴───┴────┘
附表二
  ┌──────┬────┐
  │共  有  人  │應有比例│
  ├──────┼────┤
  │被上訴人    │1/12    │
  ├──────┼────┤
  │視同上訴人  │1/12    │
  │葉文信      │        │
  ├──────┼────┤
  │上訴人葉速娥│1/12    │
  ├──────┼────┤
  │上訴人葉素梅│1/12    │
  ├──────┼────┤
  │上訴人呂葉素│1/12    │
  │蘭          │        │
  ├──────┼────┤
  │上訴人葉淑芬│1/36    │
  ├──────┼────┤
  │上訴人葉吉龍│1/36    │
  ├──────┼────┤
  │上訴人葉吉川│1/36    │
  └──────┴────┘